ACORDAO-COMPLETO-2479725

ACÓRDÃO 18998/2021 ATA 41/2021 - SEGUNDA CÂMARA

VISTOS, relatados e discutidos estes autos de tomada de contas especial instaurada pela Superintendência Estadual da Funasa no Estado do Piauí em desfavor de Marcos Vinicius Cunha Dias, como então prefeito de Novo Oriente do Piauí - PI (gestão: de 1/1/2013 a 31/12/2016) , e Arnilton Nogueira dos Santos, como então prefeito sucessor (gestão: de 1/1/2017 a 31/12/2020) , diante da omissão no dever de prestar contas dos recursos federais repassados por meio do Termo de Compromisso TC/PAC 688/2014 (Siafi 679320) firmado sob o valor original de R$ 1.150.623,28 em recursos federais, mas sem a contrapartida municipal, para a construção do "Sistema de Abastecimento de Água no Município de Novo Oriente do Piauí - PI", tendo a vigência do ajuste sido estipulada para o período de 7/5/2014 a 5/8/2018, com a prestação de contas fixada para 4/10/2018, ao passo, contudo, que os recursos federais teriam sido efetivamente repassados sob o valor de R$ 575.311,64;
ACORDAM os Ministros do Tribunal de Contas da União, reunidos em Sessão da 2ª Câmara, ante as razões expostas pelo Relator, em:
9.1. rejeitar as alegações de defesa apresentadas por Marcos Vinicius Cunha Dias e as razões de justificativa apresentadas por Arnilton Nogueira dos Santos;
9.2. julgar irregulares as contas de Marcos Vinicius Cunha Dias, nos termos dos arts. 16, III, alíneas "a", "b" e "c", e 19, caput, da Lei n.º 8.443, de 1992, para condená-lo ao pagamento do correspondente débito, com a fixação do prazo de 15 (quinze) dias contados da notificação, para comprovar, perante o Tribunal, nos termos do art. 214, III, 'a', do RITCU, o recolhimento da referida dívida em favor da Fundação Nacional de Saúde, com a atualização monetária e os juros de mora calculados desde a data informada até o efetivo recolhimento, na forma da legislação em vigor, sob as seguintes condições:
	VALOR ORIGINAL (R$) 
	DATA DA OCORRÊNCIA

	15/9/2014
	575.311,64

 9.3. aplicar em desfavor de Marcos Vinicius Cunha Dias, a multa prevista no art. 57 da Lei n.º 8.443, de 1992, sob o valor de R$ 150.000,00 (cento e cinquenta mil reais) , fixando-lhe o prazo de 15 (quinze) dias, contados da notificação, para que comprove, perante o Tribunal, nos termos do art. 214, III, 'a', do RITCU, o recolhimento da referida dívida ao Tesouro Nacional, com a devida atualização monetária, na forma da legislação em vigor;
9.4. julgar irregulares as contas de Arnilton Nogueira dos Santos, nos termos dos arts. 16, III, alíneas "a", "b", e 19, caput, da Lei n.º 8.443, de 1992, para lhe aplicar a multa prevista no art. 58, I e II, da Lei n.º 8.443, de 1992, sob o valor de R$ 20.000,00 (vinte mil reais) , fixando-lhe o prazo de 15 (quinze) dias, contados da notificação, para que comprove, perante o Tribunal, nos termos do art. 214, III, 'a', do RITCU, o recolhimento da referida dívida ao Tesouro Nacional, com a devida atualização monetária, na forma da legislação em vigor;
9.5. autorizar, caso requerido, nos termos do art. 26 da Lei n.º 8.443, de 1992, e do art. 217 do RITCU, o parcelamento das dívidas fixadas por este Acórdão em até 36 (trinta e seis) parcelas mensais e sucessivas, com a devida atualização monetária e os correspondentes acréscimos legais, esclarecendo aos responsáveis que a falta de pagamento de qualquer parcela importará no vencimento antecipado do saldo devedor, nos termos do art. 217, § 2º, do RITCU, sem prejuízo das demais medidas legais;
9.6. autorizar, desde logo, a cobrança judicial das dívidas fixadas por este Acórdão, nos termos do art. 28, inciso II, da Lei n.º 8.443, de 1992, diante do não atendimento à notificação; e
9.7. enviar a cópia do presente Acórdão, com o Relatório e o Voto, à Procuradoria da República no Estado do Piauí, nos termos do art. 16, § 3º, da Lei n.º 8.443, de 1992, para o ajuizamento das ações civis e penais cabíveis.

Tomada de Contas Especial instaurada pela Superintendência Estadual da Funasa no Estado do Piauí em desfavor de Marcos Vinicius Cunha Dias, como então prefeito (gestão de 1/1/2013 a 31/12/2016) e Arnilton Nogueira dos Santos, como então prefeito sucessor (gestão de 1/1/2017 a 31/12/2020) do Município de Novo Oriente do Piauí  PI, diante da omissão no dever de prestar contas dos recursos federais repassados por meio do Termo de Compromisso TC/PAC 688/2014 (Siafi 679320) firmado sob o valor original de R$ 1.150.623,28, em recursos federais e sem contrapartida do convenente, que tinha por objeto o Sistema de Abastecimento de Água no Município de Novo Oriente do Piauí  PI, tendo a vigência do ajuste sido estipulada para o período de 7/5/2014 a 5/8/2018, com a prestação de contas fixada para até 4/10/2018, ao passo que os recursos federais teriam sido efetivamente repassados sob o valor de R$ 575.311,64.

Segunda Câmara

Superintendência Estadual da Funasa no Estado do Piauí.

3. Responsáveis: Arnilton Nogueira dos Santos (CPF XXX.419.863-XX); Marcos Vinicius Cunha Dias (CPF XXX.233.623-XX).

13.1. Ministros presentes: Bruno Dantas (Presidente), Aroldo Cedraz e Raimundo Carreiro.
13.2. Ministro-Substituto presente: André Luís de Carvalho (Relator).

ANDRÉ DE CARVALHO

Trata-se de tomada de contas especial instaurada pela Superintendência Estadual da Funasa no Estado do Piauí em desfavor de Marcos Vinicius Cunha Dias, como então prefeito de Novo Oriente do Piauí - PI (gestão: de 1/1/2013 a 31/12/2016) , e Arnilton Nogueira dos Santos, como então prefeito sucessor (gestão: de 1/1/2017 a 31/12/2020) , diante da omissão no dever de prestar contas dos recursos federais repassados por meio do Termo de Compromisso TC/PAC 688/2014 (Siafi 679320) firmado sob o valor original de R$ 1.150.623,28 em recursos federais, mas sem a contrapartida municipal, para a construção do "Sistema de Abastecimento de Água no Município de Novo Oriente do Piauí - PI", tendo a vigência do ajuste sido estipulada para o período de 7/5/2014 a 5/8/2018, com a prestação de contas fixada para 4/10/2018, ao passo, contudo, que os recursos federais teriam sido efetivamente repassados sob o valor de R$ 575.311,64.
2.	Após a análise final do feito, o Auditor Federal Adilson Souza Gambati lançou o seu parecer conclusivo à Peça 105, com a anuência dos dirigentes da Secex-TCE (Peças 106 e 107) , nos seguintes termos:
	" (...) HISTÓRICO
2	O Tribunal, por meio do Acórdão 4364/2018-TCU-Primeira Câmara, Rel. Min. Benjamin Zymler (peça 42) , determinou à Funasa que apurasse possível dano ao erário no âmbito do TC PAC 688/2014, instaurando a TCE, se fosse o caso. A determinação é oriunda da representação tratada nos autos do TC Processo 025.133/2017-9.
3	Em 6/3/2019, com fundamento na IN/TCU 71/2012, alterada pela IN/TCU 76/2016 e DN/TCU 155/2016, o dirigente da instituição SUEST/PI autorizou a instauração da tomada de contas especial (peça 54) . O processo foi registrado no sistema e-TCE com o número 488/2019.
4	O Termo de compromisso TC/PAC 688/14, registro Siafi 679320, foi firmado no valor de R$ 1.150.623,28, sendo R$ 1.150.623,28 à conta do concedente e sem contrapartida do convenente. Teve vigência de 7/5/2014 a 5/8/2018, com prazo para apresentação da prestação de contas em 4/10/2018. Os repasses efetivos da União totalizaram R$ 575.311,64 (peça 10) .
5	A Funasa emitiu os pareceres de peças 21 e 29, subsidiados no Relatório de Visita Técnica de peça 43, onde foi atestada a execução parcial do objeto em 26,52%.
6	O fundamento para a instauração da Tomada de Contas Especial, conforme consignado na matriz de responsabilização elaborada pelo tomador de contas, foi a constatação da seguinte irregularidade: 
Omissão da Prestação de Contas.
7	Os responsáveis arrolados na fase interna foram devidamente comunicados e, diante da ausência de justificativas suficientes para elidir a irregularidade e da não devolução dos recursos, instaurou-se a tomada de contas especial.
8	No relatório (peça 68) , o tomador de contas concluiu que o prejuízo importaria no valor original de R$ 575.311,64, imputando-se a responsabilidade a Marcos Vinicius Cunha Dias, Prefeito, no período de 1/1/2013 a 31/12/2016, na condição de gestor dos recursos e Arnilton Nogueira dos Santos, Prefeito, no período de 1/1/2017 a 31/12/2020, na condição de prefeito sucessor. 
9	Em 26/7/2019, a Controladoria-Geral da União emitiu o relatório de auditoria (peça 69) , em concordância com o relatório do tomador de contas. O certificado de auditoria e o parecer do dirigente do órgão de controle interno concluíram pela irregularidade das presentes contas (peças 70 e 71) .
10	Em 30/8/2019, o ministro responsável pela área atestou haver tomado conhecimento das conclusões contidas no relatório e certificado de auditoria, bem como do parecer conclusivo do dirigente do órgão de controle interno, manifestando-se pela irregularidade das contas, e determinou o encaminhamento do processo ao Tribunal de Contas da União (peça 72) .
11.	Na instrução inicial (peça 75) , analisando-se os documentos nos autos, concluiu-se pela necessidade de realização de citação e audiência para as irregularidades abaixo: 
11.1	Irregularidade 1: a) omissão do dever de prestar contas dos recursos recebidos por meio do TC PAC 688/2014; b) execução parcial do objeto em 26,52% e c) transferência da totalidade dos recursos recebidos e dos rendimentos auferidos com aplicação financeira para outra conta de titularidade do município (Banco do Brasil, conta 17.918-3, agência 2761-8) .
11.1.1	Evidências da irregularidade: documentos técnicos presentes nas peças 54, 53, 66, 63, 43, 47, 44, 48 e 49.
11.1.2	Normas infringidas: art. 37, caput, c/c o art. 70, parágrafo único, da Constituição da República Federativa do Brasil; art. 93, do Decreto-lei 200/1967; inciso I e II, "a" do § 1º do art. 82 da Portaria Interministerial MPOG/MF/CGU nº 507/2011 e inciso XVI, "b", da cláusula terceira e § 1º da cláusula sexta do TC PAC 688/2014.
11.1.3	Débito relacionado ao responsável Marcos Vinicius Cunha Dias (CPF: XXX.233.623-XX) :
	Data de ocorrência
	Valor histórico (R$) 

	15/9/2014
	575.311,64

                   Valor atualizado do débito (sem juros) em 8/4/2020: R$ 774.829,72
11.1.4	Cofre credor: Tesouro Nacional.
11.1.5	Responsável: Marcos Vinicius Cunha Dias (CPF: XXX.233.623-XX) .
11.1.5.1	Conduta: a) omitir-se do dever de prestar contas dos recursos recebidos por meio do TC PAC 688/2014; b) executar parcialmente o objeto em 26,52% e c) transferir a totalidade dos recursos rendimentos auferidos com aplicação financeira para outra conta de titularidade do município.
11.1.5.2	Nexo de causalidade: a) a omissão do dever de prestar contas dos recursos recebidos por meio do TC PAC 688/2014, propiciou a não comprovação da boa e regular aplicação dos recursos recebidos, resultando em presunção de dano ao erário; b) a execução parcial do objeto em 26,52% propiciou a não comprovação da boa e regular aplicação dos recursos recebidos, resultando em dano ao erário equivalente à parcela não executada; c) a transferência da totalidade dos recursos recebidos e dos rendimentos auferidos com aplicação financeira para outra conta de titularidade do município, impede a configuração do nexo de causalidade entre os recursos recebidos e as despesas realizadas, propiciando a não comprovação da boa e regular aplicação dos recursos recebidos, resultando em presunção de dano ao erário.
11.1.5.3	Culpabilidade: não há excludentes de ilicitude, de culpabilidade e de punibilidade; é razoável supor que o responsável tinha consciência da ilicitude de sua conduta; era exigível conduta diversa da praticada, qual seja, desincumbir-se do seu dever por meio da apresentação da prestação de contas no prazo e forma devidos, além de executar integralmente o objeto conveniado e abster-se de transferir os recursos do convênio para outra conta de titularidade do município. 
11.1.6	Encaminhamento: citação.
11.2	Irregularidade 2: não cumprimento do prazo originalmente estipulado para prestação de contas do termo de compromisso descrito como "Sistema de Abastecimento de Água no Município de Novo Oriente do Piauí/PI", cujo prazo encerrou-se em 4/10/2018.
11.2.1	Evidências da irregularidade: documentos técnicos presentes nas peças 26, 22, 63, 29 e 25.
11.2.2	Normas infringidas: art. 37, caput, c/c o art. 70, parágrafo único, da Constituição da República Federativa do Brasil; art. 93, do Decreto-lei 200/1967; art. 66, do Decreto 93.872/1986; inciso I do art. 72 da Portaria Interministerial MPOG/MF/CGU nº 507/2011 e inciso XVI, "b", da cláusula terceira do TC PAC 688/2014.
11.2.3	Responsável: Arnilton Nogueira dos Santos (CPF: XXX.419.863-XX) .
11.2.3.1	Conduta: descumprir o prazo originalmente estipulado para prestação de contas dos recursos federais recebidos à conta do instrumento em questão, o qual se encerrou em 4/10/2018.
11.2.3.2	Nexo de causalidade: a conduta descrita impediu o estabelecimento do nexo causal entre as possíveis despesas efetuadas com os recursos recebidos, no âmbito do instrumento em questão, no período de 7/5/2014 a 5/8/2018.
11.2.3.3	Culpabilidade: não há excludentes de ilicitude, de culpabilidade e de punibilidade; é razoável supor que o responsável tinha consciência da ilicitude de sua conduta; era exigível conduta diversa da praticada, qual seja, desincumbir-se do seu dever por meio da apresentação da prestação de contas no prazo e forma devidos. 
11.2.4	Encaminhamento: audiência.
12	Em cumprimento ao despacho do relator, Min. André Luís de Carvalho (peça 78) , foram expedidas as citações e audiências aos responsáveis, conforme quadro a seguir: 
	Responsável
	Ofício de citação
	Recebimento
	Origem do endereço

	Marcos Vinicius Cunha Dias
	18.410/2020 (peça 84) 
	Mudou-se 
	Base de dados da Receita Federal, conforme pesquisa de peça 79

		18.411/2020 (peça 82) 
	Peça 24
	Base de dados do RENACH, conforme pesquisa de peça 79

		18.412/2020 (peça 83) 
	Peça 88
	Base de dados do TSE, conforme pesquisa de peça 79

	Arnilton Nogueira dos
Santos
	18.414/2020 (peça 85) 
	Peça 89
	Base de dados do TSE, conforme pesquisa de peça 80

		20.248/2020 (peça 86) 
	Peça 90
	Base de dados da Receita Federal, conforme pesquisa de peça 80

13	Os responsáveis compareceram aos autos e, por meio de seu procurador comum (peças 92 e 95) , apresentaram suas defesas de peças 96 a 101, que ora passamos a analisar.
	EXAME TÉCNICO
	Alegações de defesa do Sr. Marcos Vinicius Cunha Dias, prefeito na gestão 2013-2016
14	Argumentos: após breve síntese dos fatos, alegou o responsável que o atraso nas obras ocorreu por fatos praticados pela empresa executora da obra, não decorrendo de má-fé ou de sua desonestidade.
15	Cita como causas do atraso na execução das obras os problemas climáticos, dificuldade de acesso do maquinário ao local dos poços, alguns escavados sem água (secos) , sendo necessária mais de uma escavação, ausência de energia elétrica nas comunidades e ausência de mão-de-obra qualificada na região.
16	Informa que o contrato com a empresa executora das obras estava vigente até 25/7/2020 (peça 100) , com as obras em plena execução e com previsão de conclusão em julho/2020 (peça 101) . Dessa forma, afirma que a parcela repassada pela Funasa (50%) será efetivamente concluída, afastando o alegado dano ao erário.
17	Quanto à transferência dos recursos para a conta de titularidade do município, alega que o fato decorreu de dificuldades financeiras enfrentadas pelo município, mas que os valores foram devidamente devolvidos para a conta do convênio. 
18	Faz referência ao art. 22 da Lei 13.655/2018 (LINDB) , mencionando a necessidade de considerar as circunstâncias práticas, os obstáculos e as dificuldades na prática de seus atos, que apontam para o não cometimento de qualquer irregularidade.
19	Em razão da demonstração documental do efetivo e correto emprego dos recursos públicos, sustenta que não houve dano ao erário, razão pela qual entende que o Tribunal deve se abster de determinar o ressarcimento ao erário.
20	Em caso de manutenção da reprovação das contas do convênio, clama o responsável pela aplicação dos princípios da proporcionalidade e da razoabilidade, conforme estabelecido no art. 2º da Lei 9.784/1999, destacando que: 
a) Nenhum dano ou risco ao interesse público restou evidenciado; 
b) Não ficou evidenciado qualquer tipo de benefício ou lucro em benefício próprio; 
c) O histórico do DEFENDENTE é irretocável, sem qualquer apontamento ao longo de toda a sua carreira exercendo cargo/função pública; 
21	Ressalta que não subsiste qualquer evidência de má-fé de sua parte. Nesse sentido, afirma ser crucial considerar sua inexistência para fins de adequação da penalidade a ser imposta, em observância aos princípios da proporcionalidade e razoabilidade, conforme doutrinas de Maria Silvia Zanella Di Pietro, Joel de Meneses Niebuhr e Eduardo Arruda Alvim, transcritas em sua defesa.
22	Afirma que houve boa-fé e ausência de dano ao erário, uma vez que foi "demonstrada a regular aplicação dos recursos questionados através da farta documentação apresentada, a atuação voltada a solucionar a irregularidade, de forma que apresenta farta documentação a fim de elidir e sanar as lacunas existentes na prestação de contas do referido convênio (...) ".
23	Ao fim requer a realização de nova vistoria nas obras e que sejam julgadas regulares suas contas, ou, em não sendo, que sejam considerados os demais argumentos de proporcionalidade, razoabilidade e boa-fé, afastando-se a aplicação de qualquer penalidade pecuniária. 
24	Análise: o responsável foi citado pela omissão do dever de prestar contas, pela execução parcial do objeto e pela transferência dos recursos do convênio para conta de titularidade do município. Portanto, não houve questionamentos sobre o atraso nas obras.
25	De plano, deve ficar registrado que o responsável apresentou apenas os documentos de peças 100 e 101, com informações apenas sobre a vigência do contrato de execução das obras e sobre a expectativa de sua conclusão em julho de 2020. Assim, a despeito de ter afirmado em sua defesa que apresenta vasta documentação probatória, capaz de elidir a irregularidade e sanar lacunas na prestação de contas, na verdade nenhum documento foi apresentado a esse respeito.
26	Quanto ao desvio dos recursos do convênio para conta de titularidade do município, as alegações não podem prosperar. Dificuldades financeiras do ente municipal não podem ser supridas com o desvio de recursos federais postos à disposição do município para as finalidades específicas estabelecidas no TC PAC 688/2014, que visava cumprir políticas públicas voltadas para a "Implantação e Melhorias de Sistemas Públicos de Abastecimento de Água em Municípios de até 50.000 habitantes" e não socorrer o município financeiramente. 
27	Ademais, não é correta a afirmação do responsável que os recursos tenham sido devolvidos para a conta do convênio. Conforme extrato de peça 103, verifica-se tão somente um crédito de R$ 124.574,76 em 15/5/2017 e débito na mesma data e valor, destinado à empresa Roberto Jones Sá de Albuquerque. Resta demonstrado que os recursos não retornaram à conta do convênio.
28	Acerca do desvio de recursos do convênio para outra conta do município, vale mencionar trechos do Relatório condutor do Acórdão 3948/2014-TCU-Primeira Câmara, Rel. Min. Walton Alencar, que abaixo reproduzimos: 
20. A responsável baseia sua defesa no argumento de inexistência de débito a ser ressarcido, haja vista que, ao transferir os valores recebidos do governo federal por meio de conta específica para determinado tipo de despesa da área de saúde para outras contas do município de São Lourenço da Mata, há a demonstração de que o único beneficiado foi esse município.
21. De acordo com a jurisprudência do Tribunal, a transferência de recursos da conta específica para outra conta corrente do município impede o estabelecimento do nexo de causalidade entre a execução do objeto e os recursos federais transferidos para tal fim.
 (...) 
24. Ocorre que, com a transferência dos recursos da conta específica para determinada finalidade para outra conta do município, torna-se praticamente impossível acompanhar a movimentação financeira das verbas federais transferidas. Portanto, se é certo que os recursos repassados entraram nos cofres da prefeitura, sendo transferidos para outra conta, a partir da qual eram feitos outros pagamentos do município, não há qualquer indício seguro sobre qual destino lhes foi dado.
25. Dessa forma, não há como presumir que os valores transferidos tenham sido utilizados em benefício do município, nem como afastar a possibilidade de desvio ou locupletamento do gestor municipal.
26. Tem-se, assim, a impossibilidade de reconhecimento do nexo de causalidade entre as ações supostamente executadas e os recursos federais transferidos ao município.
 (...) 
29. A jurisprudência do Tribunal é no sentido de incidir sobre o gestor o ônus de provar a aplicação regular dos recursos públicos repassados. Por força do que dispõe o art. 70, parágrafo único, da Constituição Federal, bem assim o art. 93 do Decreto-Lei nº 200/67 c/c o art. 66 do Decreto nº 93.872/86, resta claro que tal comprovação compete exclusivamente ao gestor dos recursos.
 (...) 
31. Desse modo, o gestor deve fornecer todas as provas da regular aplicação dos recursos sob sua responsabilidade, em conformidade com os normativos vigentes e reiterada jurisprudência do TCU.
29	Nesse sentido, destacam-se ainda outros entendimentos do Tribunal, conforme jurisprudência selecionada, que abaixo reproduzimos:
A transferência de recursos de convênio de conta específica para outra conta do município impede a perfeita aferição do nexo de causalidade entre as despesas declaradas e os recursos federais voluntariamente transferidos ao ente. (Acórdão 344/2015-TCU-Plenário, Relator Ministro Walton Alencar Rodrigues) 
É vedada a transferência dos valores da conta corrente específica de convênio para a conta corrente da convenente, pois impede o nexo causal entre a aplicação dos recursos e a realização do objeto ajustado. (Acórdão 9714/2011-TCU-Segunda Câmara, Relator Ministro Marcos Bemquerer) 
A transferência dos recursos para contas diferentes da conta específica do convênio caracteriza desvio de finalidade. (Acórdão 613/2010-TCU-Plenário, Relator Ministro Marcos Bemquerer) 
30	Resta claro, portanto, que a transferência dos recursos do convênio para conta de titularidade do município impede o estabelecimento do nexo de causalidade entre os recursos e as despesas realizadas, e que tais recursos não retornaram à conta do convênio.
31	Quanto ao andamento das obras e sua possível conclusão, provavelmente com recursos próprios ou de outras fontes, tais informações por si só não trazem elementos passíveis de alterar o curso da análise do processo, ante a absoluta ausência de quaisquer dos documentos exigidos para a prestação de contas, previstos no art. 74 da Portaria Interministerial MPOG/MF/CGU 507/2011 e, principalmente, a configurada ausência de nexo de causalidade. 
32	Mesmo que as obras estejam concluídas, não é o bastante demonstrar a execução física se não há a comprovação de que a execução integral dessas ações foi custeada com os recursos do convênio, resultando em ausência de nexo de causalidade (Acórdão 1065/2009-TCU-Segunda Câmara, Rel. Min. Benjamin Zymler) .
33	Dessa forma, ainda que haja a execução física do convênio, a jurisprudência do Tribunal é pacífica no sentido de que a simples realização do objeto não é suficiente para garantir a regularidade das contas, sendo essencial que seja comprovado o nexo de causalidade entre os recursos federais transferidos e o objeto conveniado, por meio da apresentação da prestação de contas dos recursos geridos, o que deixou de fazer o responsável. (Acórdão 1189/2008-TCU-Primeira Câmara, Rel. Min. Valmir Campelo, 1573/2007 - 1ª Câmara, Rel. Min. Valmir Campelo, 6098/2017 - 1ª Câmara, Rel. Min. Benjamin Zymler, 3927/2008 - 2ª Câmara, Rel. Min. Ubiratan Aguiar e 7139/2020 - 2ª Câmara, Rel. Min. Raimundo Carreiro) .
34	Quanto ao pedido de nova vistoria técnica, a não apresentação dos documentos que compõem a prestação de contas torna inócua qualquer verificação sobre a execução física das obras, razão pela qual o acatamento dessa medida tem o condão apenas de retardar o andamento do processo e seu julgamento.
35	Apesar de o responsável mencionar que seu histórico é irretocável, sem qualquer apontamento ao longo de toda a sua carreira, há notícia que já foi condenado em primeira instância por irregularidade similar à tratada nesses autos, com o mesmo modus operandi, conforme matéria veiculada na imprensa do Piauí (peça 104) . Na notícia, há relato que o responsável desviou recursos do Fundo de Previdência Municipal para conta corrente do município, no montante total de R$ 1.002.000,00, que em seguida sofreu sucessivas retiradas.  
36	Com relação à alegação de boa-fé, não há nos autos ou na defesa qualquer elemento que a demonstre objetivamente.
37	Conclusão: as alegações de defesa apresentadas não elidem as irregularidades apontadas, uma vez que o responsável não trouxe em sua defesa nenhum documento que comprove a boia e regular aplicação dos recursos do convênio. Por outro lado, o desvio dos recursos do convênio para outra conta do município, que objetivava socorrer financeiramente o ente municipal, como alegado, além de impedir o alcance dos objetivos estabelecidos no termo de compromisso celebrado, configurando grave irregularidade, impossibilita o estabelecimento do nexo de causalidade entre os recursos recebidos e as despesas porventura realizadas. Ficou demonstrado ainda que os recursos do convênio não retornaram à sua conta específica.
38	Esclarecemos que não há nos autos qualquer demonstração que o ente municipal tenha se beneficiado da transferência irregular dos recursos para conta de sua titularidade, pois não há elementos que indiquem o destino dado a tais recursos.
39	Vale esclarecer ainda, que a citação do responsável pela omissão do dever de prestar contas, seu deu em função de o seu sucessor, obrigado a tanto, não tê-la apresentado. Por ser a primeira parcela dos recursos transferidos, não havia um prazo estabelecido no termo de compromisso para que o responsável apresentasse a prestação de contas. Assim, sua condenação, consistente na irregularidade da transferência de recursos do convênio para a conta de titularidade do município,  deve ser fundamentada somente no art. 16, inciso III, alínea "c", da Lei 8.443/1992, sem referência à alínea "a" do mesmo dispositivo, fundamento este que deve ser aplicado apenas na condenação do Sr. Airnilton Nogueira dos Santos.
40	Dessa forma, suas alegações de defesa devem ser rejeitadas integralmente.
	Razões de justificativa do Sr. Arnilton Nogueira dos Santos, prefeito na gestão 2017-2020
41	Argumentos: o responsável, representado pelo mesmo procurador, apresentou os mesmos argumentos relacionados à defesa do Sr. 	Marcos Vinicius Cunha Dias e os mesmos documentos probatórios (peças 97 e 98) , apesar de ter sido ouvido apenas em audiência. Entendemos desnecessários repeti-los.
42	Quanto ao não cumprimento do prazo para apresentação da prestação de contas, o responsável argumentou sucintamente o seguinte:
Assim, a prestação de contas não foi feita no prazo assinalado unicamente em razão da obra não ter sido encerrada, mas tal problema será solucionado com o término do percentual equivalente ao valor repassado pela União.
43	Ao fim, requereu igualmente a realização de nova vistoria nas obras e que sejam julgadas regulares suas contas, ou, em não sendo, que sejam considerados os demais argumentos de proporcionalidade, razoabilidade e boa-fé, afastando-se a aplicação de qualquer penalidade pecuniária
44	Análise: a justificativa de não apresentação da prestação de contas em razão de a obra não ter sido concluída não procede e não pode ser acatada.
45	Caberia ao responsável manter tratativas com a Funasa objetivando prorrogar o termo de compromisso, na medida de sua necessidade. O responsável solicitou uma prorrogação de prazo, cuja vigência expirou em 5/8/2018 (peça 33) . Não houve outras solicitações de prorrogação, tendo o responsável optado pelo silêncio após o término da vigência, ante as notificações a ele endereçadas e efetivamente recebidas (peças 30, 32, 45 e 46) .
46	A omissão no dever de prestar contas no prazo devido configura grave infração à norma legal, nos termos do art. 8º da Lei 8.443/1992, bem como do art. 84 do Decreto-Lei 200/1967. Aliás, a inobservância do dever formal de prestar contas atenta contra o art. 70, parágrafo único, da Constituição Federal.
47	Deixar de prestar contas quando se está obrigado a fazê-lo, no prazo e forma estabelecidos pela legislação, constitui irregularidade grave, nos termos da lei e da jurisprudência do TCU (Acórdão 6897/2018-TCU-Segunda Câmara, Rel. Min. Aroldo Cedraz; Acórdão 6730/2018-TCU-Primeira Câmara, Rel. Min. Benjamin Zymler; Acórdão 2628/2004-TCU-Primeira Câmara, Rel. Min. Augusto Sherman; Acórdão 5770/2009-TCU-Primeira Câmara, Rel. Min. Walton Alencar) .
48	Assim, considerando que o prazo para a apresentação da prestação de contas ocorreu durante seu mandato, caberia ao responsável desincumbir-se desse dever jurídico, apresentando formalmente toda a documentação exigida pela legislação a título de prestação de contas, o que deixou de fazer.
49	Conclusão: procedida a análise das justificativas apresentadas, constata-se que o motivo ensejador do não cumprimento do prazo para apresentação da prestação de contas não deve ser aceito, uma vez que caberia ao responsável solicitar prorrogação de prazo da vigência do ajuste ou apresentar a prestação de contas, não tendo ele adotado nenhuma dessas medidas. Ao contrário, optou pela inércia e pelo silêncio. Dessa forma, permanece inalterada a irregularidade, devendo-se rejeitar suas razões de justificativa.
	Prescrição da Pretensão Punitiva
50	Vale ressaltar que a pretensão punitiva do TCU, conforme Acórdão 1441/2016-TCU-Plenário, Relator: Benjamin Zymler, que uniformizou a jurisprudência acerca dessa questão, subordina-se ao prazo geral de prescrição indicado no art. 205 do Código Civil, que é de dez anos, contado da data de ocorrência da irregularidade sancionada, nos termos do art. 189 do Código Civil, sendo este prazo interrompido pelo ato que ordenar a citação, a audiência ou a oitiva dos responsáveis. 
51	No caso em exame, para o Sr. Arnilton Nogueira dos Santos a irregularidade sancionada ocorreu em 4/10/2018 (prazo final para apresentação da prestação de contas) . Quanto ao Sr. Marcos Vinicius Cunha Dias, a irregularidade consistente na transferência de recursos do convênio para a conta de titularidade do município ocorreu entre 16/12/2015 e 5/4/2016, conforme extrato de peça 103.  Considerando que o ato de ordenação da citação se deu em 17/5/2020 (peça 78) , não ocorreu para ambos a prescrição da pretensão punitiva.
	CONCLUSÃO
52	Em face da análise promovida na seção "exame técnico", constata-se que as alegações de defesa e razões de justificativas apresentadas, respectivamente, pelo Srs. Marcos Vinicius Cunha Dias (CPF: XXX.233.623-XX) , prefeito na gestão 2013-2016 e Arnilton Nogueira dos Santos (CPF: XXX.419.863-XX) , prefeito na gestão 2017-2020, foram insuficientes para afastar as irregularidades a eles atribuídas, devendo ser rejeitadas.
53	Vale ressaltar que a jurisprudência pacífica nesta Corte é no sentido da imprescritibilidade das ações de ressarcimento ao erário (Súmula TCU 282) . Dessa forma, identificado dano ao erário, devese instaurar e julgar o processo de tomada de contas especial para responsabilizar seus agentes causadores, respeitando o direito ao contraditório e à ampla defesa, independentemente de quando ocorreram os atos impugnados.
54	Verifica-se também que não houve a prescrição da pretensão punitiva, conforme análise já realizada.
55	Ressalte-se que inexistem nos autos elementos que demonstrem a boa-fé dos responsáveis ou a ocorrência de outras excludentes de ilicitude, punibilidade ou culpabilidade. Desse modo, suas contas devem, desde logo, ser julgadas irregulares, nos termos do art. 202, § 6º, do Regimento Interno do TCU, procedendo-se à condenação em débito do Sr. Marcos Vinicius Cunha Dias, com aplicação ainda, da multa prevista no art. 57 da Lei 8.443/1992, bem como da multa do art. 58, I, da mesma Lei ao Sr. Arnilton Nogueira dos Santos.
56	Registramos, por oportuno, que se tratando de recursos do Programa de Aceleração do Crescimento - PAC, o cofre credor da dívida é o Tesouro Nacional, nos termos do art. 6º, § 2º, da Lei 11.578/2007, que dispõe sobre a transferência obrigatória de recursos financeiros para a execução pelos Estados, Distrito Federal e Municípios de ações do Programa de Aceleração do Crescimento - PAC.
	PROPOSTA DE ENCAMINHAMENTO
57	Diante do exposto, submetem-se os autos à consideração superior, propondo a adoção das seguintes medidas:
	a)	rejeitar as alegações de defesa apresentadas pelo Sr. Marcos Vinicius Cunha Dias (CPF: XXX.233.623-XX) , Prefeito de Novo Oriente do Piauí/PI, na gestão 2013-2016;
	b)	rejeitar as razões de justificativas apresentadas pelo Sr. Arnilton Nogueira dos Santos (CPF: XXX.419.863-XX) , Prefeito de Novo Oriente do Piauí/PI, na gestão 2017-2020;
	c)	com fundamento nos arts. 1º, inciso I, 16, inciso III, alínea "a", da Lei 8.443/1992 c/c os arts. 19 e 23, inciso III, da mesma Lei, e com arts. 1º, inciso I; 209, inciso I; 210 e 214, inciso III, do Regimento Interno, julgar irregulares as contas do Sr. Arnilton Nogueira dos Santos (CPF: XXX.419.863-XX) , Prefeito de Novo Oriente do Piauí/PI, na gestão 2017-2020;
	d)	com fundamento nos arts. 1º, inciso I, 16, inciso III, alínea "c", da Lei 8.443/1992 c/c os arts. 19 e 23, inciso III, da mesma Lei, e com arts. 1º, inciso I; 209, inciso III; 210 e 214, inciso III, do Regimento Interno, julgar irregulares as contas do Sr. Marcos Vinicius Cunha Dias (CPF: XXX.233.623-XX) , Prefeito de Novo Oriente do Piauí/PI, na gestão 2012-2016, e condená-lo ao pagamento das quantias a seguir especificadas, com a fixação do prazo de quinze dias, a contar da notificação, para comprovar, perante o Tribunal (art. 214, inciso III, alínea "a", do Regimento Interno) , o recolhimento da dívida aos cofres do Tesouro Nacional, atualizada monetariamente e acrescida dos juros de mora, calculados a partir das datas discriminadas, até a data do recolhimento, na forma prevista na legislação em vigor.
	VALOR ORIGINAL (R$) 
	DATA DA OCORRÊNCIA

	15/9/2014
	575.311,64

	e)	aplicar ao Sr. Marcos Vinicius Cunha Dias (CPF: XXX.233.623-XX) , a multa prevista no art. 57 da Lei 8.443/1992 c/c o art. 267 do Regimento Interno do TCU, fixando-lhe o prazo de quinze dias, a contar da notificação, para que comprove, perante o Tribunal (art. 214, III, alínea "a", do Regimento Interno do TCU) , o recolhimento da dívida aos cofres do Tesouro Nacional, atualizada monetariamente desde a data do acórdão que vier a ser proferido por este Tribunal até a do efetivo recolhimento, se pagas após o vencimento, na forma da legislação em vigor;
	f)	aplicar ao Sr. Arnilton Nogueira dos Santos (CPF: XXX.419.863-XX) , a multa prevista no art. 58, I, da Lei 8.443/1992 c/c o art. 268, I, do Regimento Interno do TCU, fixando-lhe o prazo de quinze dias, a contar da notificação, para que comprove, perante o Tribunal (art. 214, III, alínea "a", do Regimento Interno do TCU) , o recolhimento da dívida aos cofres do Tesouro Nacional, atualizada monetariamente desde a data do acórdão que vier a ser proferido por este Tribunal até a do efetivo recolhimento, se pagas após o vencimento, na forma da legislação em vigor;
	g)	autorizar, desde logo, nos termos do art. 28, inciso II, da Lei 8.443/1992, a cobrança judicial da dívida, caso não atendidas as notificações;
	h)	autorizar também, desde logo, se requerido, com fundamento no art. 26 da Lei 8.443, de 1992, c/c o art. 217, §§ 1º e 2º do Regimento Interno do TCU, o parcelamento da dívida em até 36 parcelas, incidindo, sobre cada parcela, corrigida monetariamente, os correspondentes acréscimos legais, fixando-lhe o prazo de quinze dias, a contar do recebimento da notificação, para comprovarem, perante o Tribunal, o recolhimento da primeira parcela, e de trinta dias, a contar da parcela anterior, para comprovarem os recolhimentos das demais parcelas, devendo incidir, sobre cada valor mensal, atualizado monetariamente, os juros de mora devidos, no caso do débito, na forma prevista na legislação em vigor, alertando os responsáveis de que a falta de comprovação do recolhimento de qualquer parcela importará o vencimento antecipado do saldo devedor, nos termos do art. 217 do Regimento Interno deste Tribunal;
	i)	enviar cópia do Acórdão que vier a ser proferido à Fundação Nacional de Saúde e aos responsáveis, para ciência, informando-os que a deliberação, acompanhada do Relatório e Voto que a fundamentarem, estará disponível para consulta no endereço www.tcu.gov.br/acordaos; 
	j)	enviar cópia do Acórdão que vier a ser proferido à Procuradoria da República no Estado do Piauí, nos termos do § 3º do art. 16 da Lei 8.443/1992, c/c o § 7º do art. 209 do Regimento Interno do TCU, para adoção das medidas cabíveis, informando que a presente deliberação, acompanhada do Relatório e do Voto que a fundamenta, está disponível para a consulta no endereço www.tcu.gov.br/acordaos."
3.	Por intermédio, enfim, do Exmo. Sr. Procurador Rodrigo Medeiros de Lima, o MPTCU anuiu, em cota singela (Peça 109) , à aludida proposta da unidade técnica.
É o Relatório.

Mattson Resende Dourado (OAB-PI 6.594), representando Marcos Vinicius Cunha Dias e Arnilton Nogueira dos Santos.

Procurador Rodrigo Medeiros de Lima.

TOMADA DE CONTAS ESPECIAL. FUNDAÇÃO NACIONAL DE SAÚDE. TERMO DE COMPROMISSO. OMISSÃO NO DEVER DE PRESTAR CONTAS. NÃO COMPROVAÇÃO DA BOA E REGULAR APLICAÇÃO DOS RECURSOS FEDERAIS TRANSFERIDOS. NÃO-OCORRÊNCIA DA PRESCRIÇÃO DECENAL DA PRETENSÃO PUNITIVA NOS TERMOS DO ACÓRDÃO 1.441/2016-TCU-PLENÁRIO. NÃO-OCORRÊNCIA DA PRESCRIÇÃO QUINQUENAL DA PRETENSÃO PUNITIVA NOS TERMOS DA LEI 9.873, DE 1999. CITAÇÃO. AUDIÊNCIA. REJEIÇÃO DAS ALEGAÇÕES DE DEFESA E RAZÕES DE JUSTIFICATIVA. CONTAS IRREGULARES. DÉBITO. MULTA. COMUNICAÇÃO.

TOMADA DE CONTAS ESPECIAL (TCE)

Secretaria de Controle Externo de Tomada de Contas Especial (Secex-TCE).

Trata-se de tomada de contas especial instaurada pela Superintendência Estadual da Funasa no Estado do Piauí em desfavor de Marcos Vinicius Cunha Dias, como então prefeito de Novo Oriente do Piauí - PI (gestão: de 1/1/2013 a 31/12/2016) , e Arnilton Nogueira dos Santos, como então prefeito sucessor (gestão: de 1/1/2017 a 31/12/2020) , diante da omissão no dever de prestar contas dos recursos federais repassados por meio do Termo de Compromisso TC/PAC 688/2014 (Siafi 679320) firmado sob o valor original de R$ 1.150.623,28 em recursos federais, mas sem a contrapartida municipal, para a construção do "Sistema de Abastecimento de Água no Município de Novo Oriente do Piauí - PI", tendo a vigência do ajuste sido estipulada para o período de 7/5/2014 a 5/8/2018, com a prestação de contas fixada para 4/10/2018, ao passo, contudo, que os recursos federais teriam sido efetivamente repassados sob o valor de R$ 575.311,64.
2.	Como visto, a partir do Relatório Final n.º 25100.007.635/2014-44 (Peça 68) , o tomador de contas assinalou a responsabilidade em desfavor de Marcos Vinicius Cunha Dias, como então prefeito antecessor, e Arnilton Nogueira dos Santos, como então prefeito sucessor, pelo dano ao erário sob o valor original efetivamente transferido de R$ 575.311,64 em face da omissão no dever de prestar contas dos recursos federais transferidos por meio do Termo de Compromisso TC/PAC 688/2014 (Siafi 679320) ao município.
3.	De todo modo, no âmbito do TCU, a Secex-TCE promoveu a citação de Marcos Vinicius Cunha Dias pelo referido dano ao erário, diante da omissão no dever de prestar contas do aludido termo de compromisso, e a audiência de Arnilton Nogueira dos Santos, diante do descumprimento do prazo originalmente estipulado para a prestação de contas dos recursos federais recebidos.
4.	Em sua defesa, Marcos Vinicius Cunha Dias apresentou, em síntese, as seguintes alegações: (a) o atraso nas obras teria ocorrido por fatos praticados pela empresa executora da obra, não decorrendo da má-fé ou desonestidade; (b) a transferência dos recursos para a conta específica do município teria decorrido das dificuldades financeiras enfrentadas pelo ente municipal, mas os valores teriam sido devidamente devolvidos para a conta do convênio; (c) os recursos federais teriam sido efetivamente empregados no objeto pactuado, não subsistindo o dano ao erário; (d) não teria sido evidenciado o eventual benefício pessoal; e (e) o seu histórico pessoal como gestor público seria irretocável, tendo requerido a realização de nova vistoria técnica.
5.	Por seu turno, em sua defesa, Arnilton Nogueira dos Santos apresentou, em síntese, os mesmos argumentos, com os documentos, trazidos por Marcos Vinicius Cunha Dias, além de apresentar as razões de justificativa sobre o descumprimento do prazo para a apresentação da prestação de contas pela seguinte linha: (a) a prestação de contas não teria sido feita no prazo assinalado em razão de a obra não ter sido concluída; e (b) a obra será concluída com o término do percentual equivalente ao valor repassado pela União, tendo também requerido a realização de nova vistoria técnica.
6.	De todo modo, após analisar as alegações de defesa e razões de justificativa, a Secex-TCE assinalou, em suma, os seguintes aspectos:
 (i) Marcos Vinicius Cunha Dias foi citado pela omissão do dever de prestar contas e pela execução apenas parcial do objeto pactuado, além da transferência dos recursos do convênio para a conta do município, não tendo sido feito o suposto questionamento sobre o atraso nas obras;
 (ii) Marcos Vinicius Cunha Dias apresentou apenas os documentos às Peças 100 e 101, com as informações sobre a vigência do contrato para a execução das obras e a expectativa da sua conclusão em julho de 2020, sem apresentar qualquer documento comprobatório sobre isso, a despeito de anunciado o envio;
 (iii) as dificuldades financeiras do ente municipal não podem ser supridas pelo desvio de recursos federais postos à disposição do município para as finalidades específicas estabelecidas, pois isso ofenderia a jurisprudência fixada pelo TCU a partir, por exemplo, dos Acórdãos 613/2010 e 344/2015, do Plenário, Acórdão 3948/2014-TCU-Primeira Câmara, e Acórdão 9714/2011-TCU-Segunda Câmara; 
 (iv) não seria verdadeira a alegação de Marcos Vinicius Cunha Dias sobre a suposta devolução dos recursos à conta do convênio;
 (v) a eventual conclusão das obras não seria suficiente para demonstrar a integral execução física do ajuste pelo aporte dos recursos federais transferidos, resultando na indevida ausência de comprovação do nexo causal, e isso ofenderia a jurisprudência fixada pelo TCU a partir, por exemplo, dos Acórdãos 1.573/2007, 1.189/2008, e 6.098/2017, da 1ª Câmara, e Acórdãos 3.927/2008, 1.065/2009 e 7.139/2020, da 2ª Câmara;
 (vi) Marcos Vinicius Cunha Dias mencionou o seu histórico irretocável, a despeito da notícia sobre a eventual condenação em 1ª instância, por similar irregularidade, em conformidade com a matéria veiculada na imprensa do Piauí sobre o relato de desvio dos recursos do Fundo de Previdência Municipal a partir da conta corrente do município (Peça 104) ;
 (vii) o descumprimento do prazo para a apresentação da prestação de contas não seria justificado em razão de a obra não ter sido concluída, competindo ao responsável manter as tratativas junto à entidade repassadora para a prorrogação do termo de compromisso, sem prejuízo da prestação de contas parcial do ajuste;
 (viii) a omissão no dever de prestar contas configura a grave infração à norma legal, nos termos do art. 8º da Lei n.º 8.443, de 1992, e do art. 84 do Decreto-Lei n.º 200, de 1967, além do art. 70, parágrafo único, da Constituição de 1988, e isso ofenderia a jurisprudência fixada pelo TCU a partir, por exemplo, dos Acórdãos 2.628/2004, 5.770/2009, 6.730/2018, da 1ª Câmara, e Acórdão 6897/2018-TCU-Segunda Câmara; e
 (ix) o pedido de nova vistoria técnica, além de não estar entre as competências do TCU, não figuraria na apresentação dos documentos para a prestação de contas e, assim, seria ineficaz a adicional verificação sobre a execução física das obras, tendo o condão apenas de retardar o andamento deste processo, até porque as irregularidades decorreriam essencialmente da ausência de comprovação sobre a execução financeira do ajuste e sobre o correspondente nexo causal entre os recursos federais aportados e os supostos dispêndios incorridos no ajuste.
7.	Por esse ângulo, após a análise final do feito, a unidade técnica propôs a irregularidade das contas dos aludidos responsáveis para condenar Marcos Vinicius Cunha Dias ao pagamento do correspondente débito, aplicando a subsequente multa legal em desfavor de Marcos Vinicius Cunha Dias e Arnilton Nogueira dos Santos; tendo o Parquet especial anuído a essa proposta.
8.	O TCU pode incorporar o parecer da unidade técnica a estas razões de decidir.
9.	Bem se sabe que, em sintonia, entre outros, com os Acórdãos 1.194/2009 e 3.991/2015, da 1ª Câmara, os Acórdãos 27/2004, 6.235/2013 e 3.223/2017, da 2ª Câmara, e os Acórdãos 11/1997 e 997/2015, do Plenário, a jurisprudência do TCU estaria firmada no sentido da pessoal responsabilidade do gestor pela comprovação da boa e regular aplicação dos recursos federais, submetendo todo aquele que administra os recursos públicos ao dever de demonstrar o correto emprego dos valores federais, nos termos do art. 70, parágrafo único, da Constituição de 1988 e do art. 93 do Decreto-Lei n.º 200, de 1967.
10.	Por esse prisma, em função da ausência de elementos capazes de demonstrar a boa e regular aplicação dos recursos federais, para além da ausência de evidenciação do referido nexo causal, restou configurada a ofensa não só às regras legais, mas também aos princípios basilares da administração pública, já que, ao final e ao cabo, os responsáveis deixaram de prestar a devida satisfação à sociedade sobre o efetivo emprego dos recursos públicos postos à sua disposição, e, desse modo, restaria confirmada a presunção legal de dano ao erário em face do eventual desvio ou desperdício dos respectivos recursos federais, restando por aí adequada a percuciente proposta da unidade técnica para a condenação dos responsáveis em débito ou em multa.
11. 	Não subsistiria, enfim, a prescrição da pretensão punitiva do TCU, já que, nos termos do Acórdão 1441/2016-TCU-Plenário, não teria ocorrido o transcurso superior a dez anos entre a ordem para a citação no âmbito do TCU, em 17/5/2020 (Peça 78) , e a data fatal para a prestação de contas final do aludido termo de compromisso, em 4/10/2018 (Peça 68) .
12. 	Eis que, por meio do aludido Acórdão 1.441/2016 proferido na Sessão Extraordinária de 8/6/2016, o Plenário do TCU firmou o seu entendimento no sentido de que a prescrição da pretensão punitiva deve seguir a regra geral do prazo decenal, contado a partir do fato, em linha com o art. 205 do Código Civil brasileiro, interrompendo a contagem do aludido prazo com a ordem de citação, nos termos do art. 240, caput, da Lei n.º 13.105 (Código Processual Civil) , de 2015.
13. 	Sem prejuízo, no entanto, do respeito a esse entendimento do Tribunal, deve ser reiterada a minha ressalva já registrada em vários outros julgados do TCU no sentido de que, na ausência de lei específica, o TCU não deveria aplicar qualquer prazo prescricional sobre a referida pretensão punitiva ou, então, na pior das hipóteses, o Tribunal deveria aplicar a regra prescricional fixada pela Lei n.º 9.873, de 1999, não só porque ela trata diretamente de prescrição no âmbito do direito administrativo sancionador, mas também porque, entre outras medidas, a aludida lei manda aplicar o prazo prescricional penal, quando a infração administrativa também configure crime, além de determinar expressamente que, diante de ilícito continuado ou permanente, a contagem do prazo deve iniciar a partir da cessação do aludido ilícito.
14.	A despeito, então, de registrar essa minha posição pessoal, o TCU deve promover a pronta aplicação da multa legal em desfavor dos aludidos responsáveis a partir do entendimento fixado pelo aludido Acórdão 1441/2016-TCU-Plenário, até porque também não subsistiria a eventual prescrição da pretensão punitiva do TCU a partir da aplicação da referida Lei n.º 9.873, de 1999, ante a incidência das diversas causas interruptivas.
15.	Não subsistiria, de todo modo, a eventual necessidade de promover o retorno do presente processo para buscar a citação de outros eventuais responsáveis, estando esse entendimento, aliás, em plena sintonia com a jurisprudência fixada pelo TCU a partir, por exemplo, dos Acórdãos 4.002/2020 e 5.297/2013, da 2ª Câmara, e dos Acórdãos 1.170/2017 e 1.223/2015, do Plenário, já que a ausência dessa nova citação não resultaria em prejuízo à defesa dos atuais responsáveis, não só porque o presente processo já estaria em plenas condições de efetivo julgamento pelo TCU, mas também porque a solidariedade passiva seria legalmente erigida em favor do ente estatal credor, e não das eventuais pessoas privadas devedoras, podendo, se for o caso, os atuais condenados ajuizar a superveniente ação regressiva em desfavor de outros eventuais responsáveis supostamente coobrigados.
16.	Contudo, como a malsinada irregularidade configuraria a eventual conduta dolosa no sentido de efetivamente facilitar, permitir ou concorrer para que pessoa física ou jurídica privada incorpore ou utilize, de forma indevida, rendas, verbas ou valores integrantes do acervo patrimonial da administração pública, sem a observância das formalidades legais ou regulamentares aplicáveis, resultando no eventual ilícito doloso de improbidade administrativa causador do aludido prejuízo ao erário, nos termos, por exemplo, do art. 10, I e II, além do art. 11, VI, da Lei n.º 8.429, de 1992, com a alteração promovida pela Lei n.º 14.230, de 2021, a eventual prescrição da ação de ressarcimento ao erário também não subsistiria, estando esse entendimento em plena consonância com a jurisprudência fixada pelo STF no bojo do RE 852.475-SP, com o trânsito em julgado a partir de 6/12/2019, diante da Tese de Repercussão Geral n.º 897 no sentido de que "São imprescritíveis as ações de ressarcimento ao erário fundadas na prática de ato doloso tipificado na Lei de Improbidade Administrativa".
17.	Diante, portanto, dos elementos de convicção até aqui obtidos neste processo, o TCU deve julgar irregulares as contas de Marcos Vinicius Cunha Dias para condená-lo ao pagamento do correspondente débito, aplicando-lhe a multa prevista no art. 57 da Lei n.º 8.443, de 1992, sem prejuízo de julgar irregulares as contas de Arnilton Nogueira dos Santos para lhe aplicar a multa prevista no art. 58, I e II, da Lei n.º 8.443, de 1992, diante da grave infração à norma legal orçamentário-financeira.
Ante o exposto, pugno pela prolação do Acórdão ora submetido a este Colegiado.
TCU, Sala das Sessões, em 30 de novembro de 2021.
Ministro-Substituto ANDRÉ LUÍS DE CARVALHO 
Relator